高雄高等行政法院判決　　　　　　　　　　　　　　　九十年度訴字第一九二四號
　　　　　　　　　　　　　　　.
　　原　　　告　甲○○
　　訴訟代理人　丁○○
　　被　　　告　財政部臺灣省南區國稅局
　　代　表　人　乙○○
　　訴訟代理人　戊○○
右當事人間因綜合所得稅事件，原告不服財政部中華民國九十年八月十六日台財訴字
第０九０００一六三一三號訴願決定，提起行政訴訟。本院判決如左：
　　主  文
原告之訴駁回。
訴訟費用由原告負擔。
　　事  實
甲、事實概要：
    緣原告民國（下同）八十六年度綜合所得稅結算申報，列報其捐贈予中華民國保
    險消費者協會（下稱保消會）之列舉扣除額共計新台幣（下同）六七０、０００
    元。被告初查以該協會未能提示帳簿憑證及收受捐贈運用情形、明細、計劃，乃
    否准認列。原告不服，申經復查結果，未獲變更，提起訴願，經財政部八十九年
    七月七日台財訴第0000000000號訴願決定將原處分撤銷，著由被告再
    向保消會查究其有關捐贈之資金流向及實情後，另為處分。嗣經被告重核結果，
    仍維持原核定。原告不服，提起訴願，亦遭決定駁回，遂提起本件行政訴訟。
乙、兩造聲明：
一、原告聲明求為判決：訴願決定及原處分均撤銷。
二、被告聲明求為判決：原告之訴駁回。
丙、兩造主張之理由：
子、原告起訴意旨略謂：
一、本件訴願決定駁回原告之訴願理由，無非以原告無法提出足資證明原告及其配偶
    、扶養親屬有捐款事實之資金流程資料，且保消會八十六年度所開立之捐贈收據
    金額合計二二、九八０、六００元，惟其帳載並無相同金額之資金，而相同案情
    向保消會負責人丙○○購買保消會所開立之不實捐贈收據之黃○○、黃○○及陳
    ○○業經台灣台南地方法院八十九年度訴字第八三三號刑事判決，以渠等違反稅
    捐稽徵法第四十一條以詐術逃漏稅捐，分別判處有期徒刑在案為由，認定保消會
    開立不實捐贈收據，否准原告認列系爭捐贈扣除額，並駁回原告訴願。惟查：（
    一）原告確實有捐贈保消會六七０、０００元之事實，與其他案外人被判刑之情
    形不可相提並論，蓋保消會負責人丙○○是否曾有販售捐贈收據之行為及其他案
    件是否有人被法院以詐術逃漏稅捐罪名判處徒刑，均與原告本件捐贈無關，被告
    不能因為案外人丙○○或其他人曾有詐術逃漏稅捐之行為，即否定原告之捐贈行
    為。況原告前亦遭移送台灣嘉義地方法院檢察署偵辦，經檢察官偵查後，已對原
    告不起訴處分確定，還予原告清白。有關原告捐款之資金流程資料，在偵查中原
    告均已交給檢察官，原告並未留存，請法院直接向檢察官調閱即可。（二）至於
    受捐贈人收受捐款後如何運用，與原告合法捐款行為無涉，不能因保消會之帳載
    金額有疑義，即否認原告有捐款之事實。況且原告捐給保消會六七０、０００元
    ，僅須保消會帳上有此金額即可，其他捐贈收據金額與原告無關，不能要求保消
    會帳上金額一定要達二二、九八０、六００元始算原告有捐贈，若採此認定標準
    ，豈非只一人被認定捐贈不實，其他全部捐贈事實均被否定。（三）又民事訴訟
    法第二百七十七條固規定當事人主張有利於己方事實者，就其事實有舉證之責任
    。惟原告在原處分過程已提出保消會出具之收據，證明原告捐贈之事實，保消會
    之收據，固為私文書，但該文書既未經刑事判決認定為內容不實或有所偽造，被
    告尚不得排除該文書內容之真實性。（四）保消會負責人丙○○雖將記載原告捐
    款之帳簿及捐款帳戶等所有相關資料遺失，但丙○○仍出具切結書證明原告確有
    於八十六年度捐款六七０、０００元之事實。
二、綜上所述，原告於八十六年度確有捐贈保消會六七０、０００元之情事，原處分
    予以否准認列，復查決定及訴願決定均予維持，亦有違法，請判決均予撤銷。
丑、被告答辯意旨略謂：
一、原告主張保消會係合法立案，依法得為受捐贈之法人單位，其係依稅法規定範圍
    內所為之捐贈，被告主觀認定予以剔除，於法不合，另該協會如無帳冊可查，係
    屬被告與該會之稽徵關係，亦與其捐贈無涉云云。然查保消會之負責人丙○○，
    曾至原告任職之南山人壽保險股份有限公司（下稱南山人壽公司）兜售捐贈收據
    ，收取捐贈金額某一百分比代價之事實，業經台灣嘉義地方法院檢察署九十年三
    月二十三日以八十九年度偵字第六０六、六０七號、八十九年度偵字第六０八、
    六０九號、八十九年度偵字第六一０、六一一號、八十九年度偵字第六一二、六
    一三號、八十九年度偵字第六一四、六一五號及八十九年度偵字第六一六號起訴
    在案。且其他同向丙○○購買保消會所開立不實捐贈收據之黃○○、黃○○及陳
    ○○（均任職於南山人壽公司），業經台灣台南地方法院以違反稅捐稽徵法第四
    十一條以詐術逃漏稅捐，分別判處有期徒刑一年、三月、五月在案。次查保消會
    八十五年度及八十六年度所開立之捐贈收據金額合計三一、六０三、六００元，
    惟其帳載並無相同金額之資金，是保消會開立不實捐贈收據事證明確，又原告無
    法提示足資證明其及其配偶有捐款事實之資金流程資料，被告否准認列原告申報
    系爭捐贈扣除額，並無不合。
二、原告另主張本件原告經檢察官偵查後，已獲不起訴處分確定，其確有捐贈保消會
    六七０、０００元之事實，亦僅須保消會帳上有此金額即可，其他捐贈收據金額
    與原告無關，不能要求保消會帳上金額一定要達二二、九八０、六００元才算其
    有捐贈云云。然查該不起訴處分書僅就原告涉有偽造文書之犯行，偵查認其犯罪
    嫌疑不足，而為不起訴之處分，並未證明保消會無開立不實捐贈收據之情事。又
    依民事訴訟法第二百七十七條前段規定：「當事人主張有利於己之事實者，就其
    事實有舉證之責任。」捐贈扣除額係有利於原告之事項，應由原告就捐贈之事實
    負舉證責任，原告雖提示保消會所開立之收據，惟所提捐贈收據係屬私文書，尚
    不足以證明即有捐贈情事。另被告曾以八十八年三月三十一日南區國稅審三字第
    八八０二三五四五號函請原告提示捐款資金流程或其來源證明資料，原告於八十
    八年四月三日收受後，迄未提示；又保消會聲稱帳證已遺失，被告改請該協會提
    供其所有各類存款帳戶，亦無法提供，如前所述，該協會八十五年度及八十六年
    度所開立之捐贈收據金額達三一、六０三、六００元，若帳證遺失，以其收受該
    鉅額捐款未有金融機構帳戶可稽，顯有異常，是被告已然就對原告有利事項進行
    查證，依前行政法院即改制後最高行政法院三十六年度判字第十六號判例意旨，
    當事人主張事實，須負舉證責任，倘其所提出之證據，不足為其主張事實之證明
    ，自不能認其主張為真實，原告迄無法就有利於己之事項舉證，所述洵不足採。
三、綜上所述，原告起訴意旨求為撤銷訴願決定及原處分，均有未合，請求判決駁回
    原告之訴。
　　理  由
一、按「納稅義務人就左列標準扣除額或列舉扣除額擇一減除外，並減除特別扣除額
    ‧‧‧（二）列舉扣除額：１、捐贈：對於教育、文化、公益、慈善機構或團體
    之捐贈總額最高不超過綜合所得總額百分之二十為限。但有關國防、勞軍之捐贈
    及對政府之捐獻，不受金額之限制。」為所得稅法第十七條第一項第二款第二目
    第一小目所明定。故依據此規定為綜合所得稅結算申報列舉扣除額之列報，必須
    有捐贈之事實，係對於教育、文化、公益、慈善機構或團體為捐贈，且其捐贈總
    額於不超過綜合所得總額百分之二十範圍內之金額，始得主張之。
二、本件原告八十六年度綜合所得稅結算申報，列報其捐贈予保消會之列舉扣除額共
    計六七０、０００元。被告初查以該協會未能提示帳簿憑證及收受捐贈運用情形
    、明細、計劃，乃否准認列之事實，有原告中華民國八十六年度綜合所得稅結算
    申報書、保消會繳納各種款項證明單、綜合所得稅核定通知書等影本附於原處分
    卷可稽，並為兩造所不爭，堪信為真實。
三、經查，原告主張其八十六年度有捐贈保消會六七０、０００元一節，無非以保消
    會出具之捐款證明書、保消會負責人丙○○出具之切結書及台灣嘉義地方法院檢
    察署八十九年度偵字第六０六、六０七號、八十九年度偵字第六０八、六０九號
    、八十九年度偵字第六一０、六一一號、八十九年偵字第六一二、六一三號、八
    十九年度偵字第六一四、六一五號及八十九年度偵字第六一六號不起訴處分書為
    其論證。然查：
（一）案外人即保消會負責人丙○○因涉嫌以不實捐贈收據，交付納稅義務人作為扣
      抵綜合所得稅之憑證，幫助他人逃漏稅捐之行為，現正由台灣嘉義地方法院檢
      察署偵辦中，而上述不起訴處分書所載丙○○涉嫌出具不實捐贈收據幫助他人
      逃漏稅捐之行為時間即八十五年一月至八十七年十一月間，即已涵蓋系爭原告
      所提出作為捐贈扣除額證明書之時間（八十六年間），而相同案情向丙○○購
      買保消會所開立不實捐贈收據之南山人壽公司所屬員工等人，業經台灣台南地
      方法院以渠等違反稅捐稽徵法第四十一條以詐術逃漏稅捐，分別處以有期徒刑
      在案，有台灣台南地方法院八十九年度訴字第八三三號刑事判決影本附原處分
      卷可稽，足見原告所持有由丙○○所開立捐贈保消會之證明書其真實性顯有疑
      義，自難徒憑該證明書即認原告有捐贈之事實。
（二）原告於本院準備程序時陳稱：「當初都是以現金捐助，不定期捐款，每次新台
      幣約三萬、五萬元，次數不一定．．．」等語（詳本院九十一年三月二十八日
      筆錄），然觀之原告所提前開保消會繳納各種款項證明單，每筆捐款金額分別
      均為三萬元、四萬元，並無五萬元之捐款情形，是原告主張確有捐款情事，已
      有可疑。再觀之納稅人申請復查捐贈中華民國保險消費者協會扣除額明細表，
      原告及其配偶、扶養親屬捐贈係逐月開立，有該等證明書在卷可按；此證明書
      自其開立之形式觀之，實有欲讓人認其係按實際捐贈情形開立之情，蓋若其係
      如原告主張為平時不定期捐贈年底一次開立，則開立時當係開立一張收據或以
      月為單位開立之，然其卻有每月不定期日開立之情事；且按捐贈時捐贈之金額
      及日期確實開立收據方為開立捐贈收據之正確方式及常態，原告取得之捐贈收
      據不僅未依正確及常態方式開立收據，且刻意造成有常態開立收據之外形，其
      收據之真實性更令人疑問。又被告亦曾以八十八年三月二十九日南區國稅審三
      字第八八０二一六六六號函請保消會提供所有各類存款之帳戶名稱、帳號及存
      摺影本等資料，然保消會之回函亦未檢附該等資料；而保消會負責人丙○○於
      調查局調查時更陳稱：保消會在金融機構並未開立帳戶，保消會所得皆由其保
      管，但一向有製作總分類帳等帳簿資料，惟於八十七年九月間因搬遷辦公室處
      所遺失全部帳證資料，之後因國稅局嘉義分局對保消會進行查核作業，過程引
      起其不滿，故未再製作任何帳證資料等語；查保消會乃依法向內政部立案之非
      營利事業社團，有內政部函文附原處分卷可稽，而其卻未開立任何金融機構帳
      戶以供協會資金使用，不僅與目前之資金使用習慣不合，更與正常社團之資金
      運作方式有違，並該協會帳證要不業已遺失、要不即未記載，然該協會帳證若
      係因搬遷遺失，則何以僅遺失帳證，而開立捐贈證明書之存根聯則未遺失（依
      本院調閱之調查筆錄記載，該存根聯有被扣押），更啟人疑竇！又被告曾再以
      八十八年三月三十一日南區國稅審三字第八八０二三五四五號函請原告提示捐
      款資金流程或其來源證明資料，並經原告於八十八年四月三日收受在案，有該
      函文及存證信函影本附原處分卷可稽，惟原告亦未提示，是於本院審理中陳稱
      ，原告係不定期以現金捐贈保消會，保消會再於年底一次開立收據予原告，因
      薪水帳簿資金流動快速，無法勾稽，故捐贈之資金流程並無法證明，但確有捐
      贈，故其開立之收據金額應無誤云云，即非可採。
（三）又原告全家（包括原告配偶等）本年度全年收入金額為三百餘萬元，而其全年
      收入除供原告及其配偶使用外，尚須扶養父母親、岳母及其他親屬合計十八人
      ，有原告八十六年度綜合所得稅結算申報書影本附原處分卷可稽，則原告將占
      其年收入約百分之十七．五之金額集中捐贈保消會，不僅有異於一般人之理財
      方式。再保消會負責人丙○○不僅就保消會如何販售不實捐贈收據之過程及緣
      由詳細說明，且更明確說明有幫助本件原告逃漏稅捐，有該調查筆錄在卷可按
      ，故原告提出之保消會捐贈證明書其實質之真實性確有疑義，而不足以證明原
      告有捐贈之事實；另原告嗣所提出之切結書乃保消會負責人丙○○所出具，而
      丙○○業因出具不實捐贈證明書幫助他人逃漏稅捐經檢察官提起公訴在案，故
      該切結書自不足以證明原告確有捐贈之事實。
（四）另行政訴訟事實之認定，不受刑事訴訟認定事實之拘束，台灣嘉義地方法院檢
      察署檢察官雖以八十九年度偵字第六０六、六０七號、八十九年度偵字第六０
      八、六０九號及八十九年度偵字第六一０、六一一號、八十九年偵字第六一二
      、六一三號、八十九年度偵字第六一四、六一五號及八十九年度偵字第六一六
      號不起訴處分書就原告被移送偽造文書等罪嫌為不起訴處分，然該不起訴處分
      書亦認捐贈人所為似有違常情，而本於罪疑為輕原則，為不起訴處分，有該不
      起訴處分書附卷可稽，而本件依本院調查證據結果，原告八十六年度實質上應
      無如其所提出捐贈收據所載之捐贈事實，如前所述。嗣丙○○雖於檢察官偵查
      中及本院審理時翻異前詞，然觀丙○○於調查局之陳述不僅極為詳盡，且其陳
      述內容亦頗多避重就輕或為自己解釋之詞，並丙○○亦因此事實經檢察官提起
      公訴，而相同案情之捐贈人亦有經判刑在案者，亦如前述，故丙○○在調查局
      陳述之真實性應堪採取，本件原告提出之不起訴處分書亦不足以認定其確有捐
      贈證明書所載之捐贈情事。
三、綜上所述，原告所為其有捐贈保消會之主張並無可採，故被告對原告八十六年度
    綜合所得稅結算申報，認原告列報贈予保消會之捐贈收據不實，否准系爭六七０
    、０００元捐贈扣除額之認列，於法並無違誤，復查決定及訴願決定遞予維持，
    亦無不合，原告起訴意旨求為撤銷，為無理由，應予駁回。
據上論結，本件原告之訴為無理由，爰依行政訴訟法第一百九十五條第一項後段、第
九十八條第三項前段，判決如主文。
中　　　華　　　民　　　國    九十一　　年　  　五　　　月　　三十一　　日
                              高雄高等行政法院第三庭
                                          審判長法官   江幸垠
　      　　　　　　　　　　　            法      官   林石猛
     　   　　　　　　　　　　　          法      官   戴見草
右為正本係照原本作成。
如不服本判決，應於判決送達後二十日內向本院提出上訴書狀，其未表明上訴理由者
，應於提起上訴後二十日內向本院提出上訴理由書（須按對造人數附繕本）；如於本
判決宣示或公告後送達前提起上訴者，應於判決送達後二十日內補提上訴理由書（須
附繕本）。未表明上訴理由者，逕以裁定駁回。
提起上訴應預繳送達用雙掛號郵票七份（每份三十四元）。
中　　　華　　　民　　　國    九十一　　年　  　五　　　月　　三十一　　日
                                          法院書記官   嚴寶明
